最高法院刑事判決　　　　　　一○○年度台上字第三八三二號
上　訴　人　葉彥祥
選任辯護人　傅爾洵律師
上列上訴人因妨害投票案件，不服台灣高等法院花蓮分院中華民
國一○○年三月三十一日第二審判決（一○○年度上訴字第三號
，起訴案號：台灣台東地方法院檢察署九十九年度選偵字第四一
號），提起上訴，本院判決如下：
    主  文
上訴駁回。
    理  由
按刑事訴訟法第三百七十七條規定，上訴於第三審法院，非以判
決違背法令為理由，不得為之。是提起第三審上訴，應以原判決
違背法令為理由，係屬法定要件。如果上訴理由書狀並未依據卷
內訴訟資料，具體指摘原判決不適用何種法則或如何適用不當，
或所指摘原判決違法情事，顯與法律規定得為第三審上訴理由之
違法情形，不相適合時，均應認其上訴為違背法律上之程式，予
以駁回。本件上訴人葉彥祥上訴意旨略以：(一)依公職人員選舉罷
免法第十五條之規定，雖以實際上繼續居住在各該選舉區四個月
以上，始為各該選舉區之選舉人，惟因認定上開要件現實上有困
難，故係以戶籍登記為認定之標準。是國民欲於可預見之將來各
該選舉區內選舉特定候選人，則其唯一可行之簡便方法即為遷移
戶籍，此為法之所許，縱其遷入之初，即係意圖於投票日圈選特
定候選人，亦與法無違。(二)故意為不實之戶籍登記申請者，其構
成要件與刑法第二百十四條所規定使公務員登載不實相當，但依
戶籍法第四條第一項第三款、第四十八條及第七十六條前段規定
，僅科以行政罰，顯見立法者認為此種情形，尚無須科以刑罰。
(三)國內政治生態，常有非選舉區居民，為在該地取得被候選人資
格，方於選前遷入戶籍，其正當性並未被質疑，原判決遽認上訴
人以虛偽遷移戶籍取得投票權而為投票，顯有可議。(四)同案被告
葉純美、鄭子浩、葉賢祥等均為上訴人之親人，與賓茂村有相當
之淵源，復長期參與地方活動，此與一般所稱之投票部隊或幽靈
人口，顯不相同，本次將戶籍遷回原生家庭，僅恢復到遷出前之
狀態而已，非如原判決所認之「與選舉區內利害無關之人代為行
使選舉權」，就上開有利上訴人部分，何以不足採信，原判決未
加說明，有判決理由不備之違法。惟查原判決依憑上訴人之部分
自白，證人葉純美、鄭子浩、葉賢祥、陸振隆、林明治之證言，
卷附台東縣金峰鄉戶政事務所函覆遷入戶籍登記申請書影本、委
託書影本、戶籍資料影本、遷徙紀錄及台東縣第十九屆鄉鎮市民
代表暨村里長選舉台東縣二００投票所（金峰鄉賓茂村）選舉人
名冊影本、台東縣金峰鄉第十九屆鄉民代表選舉選舉公報、台東
縣各鄉鎮市第十九屆鄉鎮市民代表選舉結果清冊、台東縣選舉委
員會民國九十九年六月十八日東選一字第０九九一八五０一六六
號公告、檢察官勘驗筆錄、行動電話通聯紀錄、光碟片等證據資
料，資以認定上訴人有原判決事實欄所記載之犯罪事實，因而撤
銷第一審關於上訴人部分之無罪判決，改判論處其共同意圖使特
定候選人當選，以虛偽遷徙戶籍取得投票權而為投票罪刑，已詳
述其依憑之證據及認定之理由。並對於上訴人矢口否認有何妨害
投票之犯行，辯稱伊在九十九年二月一日公務員退休，同年三月
中旬才決定要參選代表，當時一月份已經請休假，家中只有母親
和伊，因母親年紀已大，家中事務都由伊處理，才由伊辦理遷移
戶籍；葉純美是伊妹妹，葉賢祥是伊弟弟，鄭子浩是葉純美之兒
子，他們之戶籍本來就跟伊在一起，他們都居住在賓茂，葉純美
是結婚時，跟先生遷出，葉賢祥為了工作才遷出賓茂村，到了桃
園娶妻後跟妻住一起，彼等戶籍是在伊決定參選之前，就遷回來
，遷回是為了土地分割。經綜合調查證據之結果，認不可採，已
在判決內詳予指駁，所為論述，核與卷證資料相符，從形式上觀
察，並無違背法令之情形。按認事採證、證據之取捨及證據證明
力之判斷，俱屬事實審法院之職權，苟無違背證據法則，自不能
指為違法。又公職人員選舉罷免法第十五條第一項規定「有選舉
權人在各該選舉區繼續居住四個月以上者，為公職人員選舉各該
選舉區之選舉人」，係以確有在各該選舉區繼續居住四個月以上
之事實，為其取得選舉人資格之條件，而非單憑形式上之戶籍登
記，為認定之唯一依據。倘無遷入及繼續居住該選舉區四個月以
上之事實，而於四個月前虛報戶籍遷入登記，經戶政機關編入選
舉人名冊並公告確定，乃參加投票選舉，如何即符合刑法第一百
四十六條第二項妨害投票正確罪之要件，原判決已論述明確。而
葉純美、鄭子浩、葉賢祥等為上開遷徙戶籍時，如何仍居住在桃
園縣，而無實際居住在上訴人台東縣金峰鄉戶籍地，上訴人如何
與葉純美、鄭子浩、葉賢祥等共同意圖使上訴人當選台東縣金峰
鄉鄉民代表，虛偽遷徙戶籍取得投票權，而為上開遷徙戶籍行為
。葉純美、鄭子浩、葉賢祥等如何與上訴人僅具一定之親戚關係
，彼等上開遷徙行為，如何仍屬上開規定所處罰之範圍，不能免
罰等情，原判決已依憑葉純美、鄭子浩、葉賢祥、陸振隆、林明
治於偵查、第一審或原審之供述，以及檢察官勘驗葉純美、鄭子
浩、葉賢祥行動電話通聯紀錄之基地台位置等證據，於理由內詳
細論述，經核所為論敘均與卷內證據資料相符，並無上訴意旨所
指判決理由不備情形。上訴意旨對於原判決究竟如何違背法令，
並未依據卷內資料為具體之指摘，徒執陳詞，對於原判決已詳為
論斷及說明之事項，再為事實之爭辯，並對原審採證認事及其他
自由裁量之職權行使，任意指摘，難謂已符合首揭法定上訴要件
。其上訴違背法律上之程式，應予駁回。
據上論結，應依刑事訴訟法第三百九十五條前段，判決如主文。
中    華    民    國  一○○  年    七    月   十四   日
                      最高法院刑事第十二庭
                          審判長法官  黃  正  興  
                                法官  林  秀  夫  
                                法官  許  錦  印  
                                法官  林  瑞  斌  
                                法官  謝  靜  恒  
本件正本證明與原本無異
                                      書  記  官  
中    華    民    國  一○○  年    七    月   十九   日
                                                      Q